臺灣高等法院刑事裁定
110年度聲再字第252號
再審聲請人
即受判決人  黃國庭



代  理  人  陳郁婷律師
上列再審聲請人即受判決人因詐欺案件，對於本院109年度上更
一字第81號，中華民國109年7月30日第二審確定判決（第一審案
號：臺灣新竹地方法院107年度訴字第446號，起訴案號：臺灣新
竹地方檢察署107年度少連偵字第39號、第49號），聲請再審，
本院裁定如下：
    主  文
再審及停止刑罰執行之聲請均駁回。
    理  由
一、聲請意旨略以：
　㈠參與犯罪組織部分，本院109年度上更一字第81號判決（下稱
    原確定判決）並未對再審聲請人即受判決人黃國庭（下稱聲
    請人）之供述加以判斷，亦未就聲請人之供述敘明捨棄之理
    由，就聲請人之供述，原確定判決漏未審酌，顯屬刑事訴訟
    法第420條第1項第6款、第3項規定之新證據：
　⒈聲請人於107年3月20日警詢時陳稱：106年5月加入詐欺集團
    等語，實則經聲請人聲請調閱該次詢問錄音後，真實詢問對
    話係警員詢問：袁子桓什麼時候去找你等語，聲請人答以：
    可能是5月多等語。聲請人亦稱：106年5月間我打給袁子桓
    詢問他在桃園市八德區之工作地，有無可以讓我做工作，我
    們見面後，他說工作內容是去向客戶收取申辦貨款、買車之
    證件等資料，還要前往郵局或銀行提領現金，聲稱是客戶要
    買東西的錢等語。是聲請人未曾說加入詐騙集團，更自始即
    不知悉加入詐欺集團一事。原確定判決以調查筆錄作為認定
    事實之依據，然該筆錄顯與聲請人所述完全不同，原確定判
    決認事用法顯有重大違誤。
　⒉刑法第339條之4之三人以上共犯詐欺罪之成立要件與組織犯
    罪條例第3條第1項後段參與犯罪組織罪之成立要件不同，參
    與犯罪組織須以行為人主觀上有成為該組識之成員與意欲，
    客觀上有受他人邀約而加入，始足當之。聲請人係因受袁子
    桓聲稱從事汽車貨款業務所騙，並聽從袁子桓之指示而領取
    款項，主觀上自無從知悉加入犯罪組織之意欲，與參與犯罪
    組織之構成要件自不該當，原確定判決適用法律顯有違誤。
　⒊原確定判決第4頁第4行所述係就加重詐欺罪之成立要件所為
    之論述，並非就參與犯罪組織之成立要件加以論述，自與參
    與犯罪組織部分無關。據此，原確定判決第8頁第27行就參
    與犯罪組織部分，僅以「依被告供述、被害人證詞及前揭各
    項證據」一語帶過，顯未審酌聲請人107年3月20日調查筆錄
    之供述，亦未說明捨棄此供述之理由，更漏未說明為何於犯
    罪構成要件不同之情況下，卻同時構成加重詐欺罪及組織犯
    罪之成立，是聲請人107年3月20日調查筆錄之供述，顯屬刑
    事訴訟法第420條第1項第6款、第3項規定之新證據，且能動
    搖原確定判決。
　㈡加重詐欺罪部分，原確定判決就聲請人107年3月20日調查筆
    錄之供述之價值未為實質判斷，以此遽論聲請人與其他共犯
    間有犯意聯絡，認聲請人成立加重詐欺罪，聲請人107年3月
    20日調查筆錄之供述，顯屬刑事訴訟法第420條第1項第6款
    、第3項之新證據：
　⒈依聲請人107年3月20日警詢時陳稱：我在106年6月23日至25
    日間，發現他們是從事詐騙集團，所以我跟袁子桓說我不想
    做了等語，可知聲請人不知袁子桓、「山頂洞人」、「關羽
    」及「山頂洞人」之「老闆」從事詐騙集團，是聲請人自10
    6年6月23日至25日間，主觀上僅知悉上開人等從事汽車貸款
    業務，無從與上開人等有犯意聯絡與行為分擔。原確定判決
    以詐欺集團為標籤，粗率且跳躍推論聲請人有犯意聯絡及行
    為分擔而成立加重詐欺罪，顯屬倒果為因，判決有重大違誤
    。
　⒉原確定判決第4頁第4行僅以聲請人知悉有4人一情，遽認其成
    立加重詐欺罪，對聲請人是否與上開4人有犯意聯絡及行為
    分擔漏未說明，亦未就聲請人107年3月20日調查筆錄之供述
    之證據價值有任何實質之價值判斷，更未敘明就此犯意聯絡
    部分，捨棄上開筆錄之理由，是上開筆錄顯屬新證據，且足
    以動搖原確定判決。
  ㈢聲請人將於110年7月完成大三學業，若於此之前入獄，則聲
    請人前一年所修習之大三課程即屬廢棄，嚴重影響聲請人未
    來服完刑後之學業進行，不利聲請人回歸社會。且聲請人現
    就讀大學延長修課日程，此屬原確定判決未發現且未經調查
    之證據，屬刑事訴訟法第420條第1項第6款、第3項之新證據
    ，並懇請依刑事訴訟法第435條第2項裁定停止執行刑罰：
　⒈依萬能學校財團法人萬能科技大學休復學辦法第5條、第11條
    、第12條規定，學生辦理休學時，原則至多僅能休學2年，
    僅例外於特殊事故無法及時復學時，始得報請校長核准，再
    延長休學2年，且學生於學年中休學者，復學時應入原休學
    肄業之年級復學。
　⒉聲請人近日接獲通知，其所就讀之餐飲管理學系將延長修課
    日程至110年7月28日，倘聲請人入監服刑，勢必導致其須辦
    理休學而延長修業年限，顯不利聲請人求學及銜接社會。又
    考量聲請人始終認罪，且無前科，復與告訴人主動達成和解
    且全額給付在案，原確定判決宣告2年2月之執行刑，致聲請
    人無法獲緩刑，相較於同案被告賴柏勳前科累累，且未與告
    訴人和解，卻僅宣告1年4月之徒刑，顯不符比例原則。上開
    延長修課日程之證據，要屬刑事訴訟法第420條第1項第6款
    、第3項規定之新證據，且足以動搖原確定判決。
　⒊又聲請人為在學學生，即將完成大三學業，倘入監服刑，即
    須休學，且復學時須重新修習大三學業，致其延長畢業年限
    ，顯不利其回歸社會，更不利其更生。
　㈣綜上，爰依刑事訴訟法第420條第1項第6款、第3項規定，聲
    請再審，並請依刑事訴訟法第435條規定，裁定准予停止執
    行刑罰云云。
二、按有罪之判決確定後，因發現新事實或新證據，單獨或與先
    前之證據綜合判斷，足認受有罪判決之人應受無罪、免訴、
    免刑或輕於原判決所認罪名之判決者，為受判決人之利益，
    得聲請再審；所謂新事實或新證據，指判決確定前已存在或
    成立而未及調查斟酌，及判決確定後始存在或成立之事實、
    證據，刑事訴訟法第420條第1項第6款、第3項分別定有明文
    。又所謂發現之新事實、新證據，不以該事證於事實審法院
    判決前已存在為限，縱於判決確定後始存在或成立之事實、
    證據，亦屬之。惟須該事證本身可單獨或結合先前已經存在
    卷內之各項證據資料，予以綜合判斷觀察，認為足以動搖原
    有罪之確定判決，而為受判決人無罪、免訴、免刑或輕於原
    判決所認罪名之判決者，始得聲請再審。倘未具備上開要件
    ，即不能據為聲請再審之原因（最高法院104年度台抗字第2
    31號刑事裁定意旨參照）。是倘無法產生合理懷疑，不足以
    動搖原確定判決所認定之事實者，仍非法之所許。從而，聲
    請人依憑其片面、主觀所主張之證據，無論新、舊、單獨或
    結合其他卷存證據觀察，綜合判斷之評價結果，如客觀上尚
    難認為足以動搖第二審確定判決所認定之事實者，無准許再
    審之餘地（最高法院104年度台抗字第125號裁定意旨參照）
    。
三、經查：
　㈠原確定判決係以聲請人之供述、證人即告訴人周夢繡、江邱
    秋蘭於警詢之證述、證人即共犯袁子桓、曾意雯於警詢、偵
    查中之證述、告訴人周夢繡中華郵政000-00000000000000號
    帳戶之交易明細及提領畫面、告訴人江邱秋蘭中華郵政000-
    00000000000000號帳號帳戶提交易明細、存摺影本及提領畫
    面等為綜合判斷，因而認定聲請人就原確定判決附表1、2部
    分，涉犯刑法第339條之4第1項第2款之三人以上共同犯詐欺
    取財罪及同法第339條之2第1項非法由自動付款設備取財罪
    ；就原確定判決附表2部分，另涉犯106年4月19日修正公布
    之組織犯罪防制條例第3條第1項後段之參與犯罪組織罪等犯
    行，業已於原確定判決內詳予敘明認定之理由及證據，復就
    聲請人與共犯袁子桓、「山頂洞人」等詐欺集團成員間，有
    三人以上共犯詐欺取財罪之犯意聯絡及行為分擔一情，具體
    論證綦詳，且就聲請人辯稱其僅知悉「山頂洞人」，不知有
    其他共犯云云一節已詳加指駁；另就聲請人否認有何違反組
    織犯罪防制條例之參與犯罪組織犯行，辯稱其僅與「山頂洞
    人」一人聯繫，不知道有其他共犯存在，亦不知係參與「有
    持續性及牟利性之有結構性組織」云云，所辯容無可採等情
    ，亦詳予剖析明確，並說明捨棄不採之理由，均有原確定判
    決在卷足憑，並經本院調取原確定判決之電子卷證核閱無訛
    。
　㈡聲請人雖以其於107年3月20日警詢時之供述為據，泛稱此為
    新證據且足以動搖原確定判決，且前揭警詢時之供述與其客
    觀所述之內容不同，其並無加入犯罪組織之意欲，亦與其他
    共犯無任何犯意聯絡與行為分擔，原確定判決並未就前揭警
    詢內容之價值為實質判斷或未敘明捨棄此證據之理由，即逕
    認定聲請人與其他共犯具有犯意聯絡與行為分擔而成立加重
    詐欺罪，並構成組織犯罪，原確定判決認定事實顯有重大違
    誤云云。然：
　⒈聲請人前揭警詢之供述，於判決確定前即存在於卷內（見臺
    灣新竹地方法院檢察署107年度少連偵字第49號偵查卷第18
    至20頁），且經本院於審理時已提示予聲請人及其辯護人辨
    認並表示意見（見本院109年度上更一字第81號卷第149至15
    0頁），顯見聲請人前揭於警詢時之供述於本院審理時業已
    調查完畢。聲請人前揭警詢之供述內容既於判決確定前已存
    在且經原確定判決加以斟酌，核與刑事訴訟法第420條第1項
    第6款、第3項所謂之新事實、新證據要件不相符合。
　⒉再者，原確定判決業就聲請人如何與其他共犯具有犯意聯絡
    及行為分擔、如何構成參與犯罪組織犯行等情，均論證綦詳
    。且聲請人於警詢、偵訊及法院審理時始終坦認犯行，核與
    共犯、被害人之證述相符，復有其他事證在卷可佐，準此，
    縱不以聲請人警詢時之供述為憑，仍足以認定聲請人涉犯原
    確定判決認定之犯行，應屬無疑。是聲請意旨此部分所指，
    洵屬無據。
　㈢聲請人以其就讀校系休復學相關規定、學校師長之通知，認
    屬新證據，並執共同被告賴柏勳所受刑度較輕，本件量刑顯
    失比例原則為由，提起再審之部分
　⒈按刑事訴訟法第420條第1項第6款所謂「輕於原判決所認罪名
    之判決」者，所稱「罪名」，與輕於原判決所宣告之「罪刑
    」有別，係指與原判決所認罪名比較，係相異且法定刑較輕
    之罪名而言。同一罪名之有無刑罰加減之原因，如自首、未
    遂犯、累犯等刑之加減，僅影響科刑範圍，但罪質不變，至
    於宣告刑之輕重，乃量刑問題，均非屬前揭法條所指罪名範
    圍，自不得據為聲請再審之原因（最高法院108年度台抗字
    第1525號、107年度台抗字第1338號裁定意旨參照）。
　⒉經查，本件聲請人就其所涉犯行已坦認不諱，其雖以其始終
    坦承犯行，且業與被害人達成和解，足以影響量刑，其現為
    在學學生，入監服刑不利其求學及回歸社會等情為由，並以
    其所就讀之校系關於休復學相關規定、聲請人與告訴人之和
    解書、和解筆錄為據，提起聲請再審之聲請，惟依上開說明
    ，刑事訴訟法第420條第1項第6款所謂「應受輕於原判決所
    認罪名之判決」，係指應受較輕「罪名」之判決而言，至同
    一罪名下之量刑輕重，並非屬刑事訴訟法第420條第1項第6
    款所指「輕於原判決所認罪名」之範圍，是此部分聲請意旨
    ，已屬無據。
　⒊又量刑所考量之情節各有不同，縱為同一案件之共犯，亦難
    以任意比附援引其他共犯之情形而指摘法院就自身犯行之量
    刑有何不當。聲請人以共同被告賴柏勳前科累累，且未與告
    訴人和解，所受刑度反較聲請人之刑度為輕為由，指摘原確
    定判決有所違誤，難謂可採。
　⒋綜上，聲請人以其所就讀校系休復學相關規定、學校師長之
    通知為憑，認屬新證據，並執共同被告賴柏勳所受刑度較輕
    ，本件量刑顯失比例原則為由，提起再審，容非可採。
　㈣按聲請再審，無停止刑罰執行之效力，刑事訴訟法第430條定
    有明文。又聲請人聲請再審與法不合，其停止刑罰執行，亦
    無所附麗。是以，聲請意旨泛稱應停止本案刑罰之執行云云
    ，即屬無據。
四、綜上所述，聲請人泛以上情並以上揭證據資料為據，依刑事
    訴訟法第420條第1項第6款之規定聲請再審，核屬程序違背
    規定，應予駁回。又聲請人再審之聲請既經駁回，其依刑事
    訴訟法第435條第2項規定聲請裁定停止執行刑罰一節，自無
    所據，爰併予駁回。
五、按聲請再審之案件，除顯無必要者外，應通知聲請人及其代
    理人到場，並聽取檢察官及受判決人之意見。但無正當理由
    不到場，或陳明不願到場者，不在此限。前項本文所稱「顯
    無必要者」，係指聲請顯屬程序上不合法且無可補正或顯無
    理由而應逕予駁回，刑事訴訟法第429條之2、法院辦理刑事
    訴訟案件應行注意事項第177條之4定有明文。本件再審之聲
    請，顯違背規定，於法不合，已如上述，本院認無通知聲請
    人到場之必要，附此敘明。　　
據上論斷，應依刑事訴訟法第433條前段，裁定如主文。
中　　華　　民　　國　　110 　年　　10　　月　　29　　日
                  刑事第十一庭  審判長法　官  張江澤
                                      法　官  梁志偉
                                      法　官  章曉文
以上正本證明與原本無異。
如不服本裁定，應於收受送達後五日內向本院提出抗告狀。
                                      書記官  賴又瑄
中　　華　　民　　國　　110 　年　　10　　月　　29　　日